【裁判字號】    88,訴,472
【裁判日期】    890427
【裁判案由】    違反山坡地保育利用條例
【裁判全文】
臺灣士林地方法院刑事判決                          八十八年度訴字第四七二號
    公  訴  人  臺灣士林地方法院檢察署檢察官
    被      告  丙○○
右列被告因違反山坡地保育利用條例案件，經檢察官提起公訴 (八十八年度偵字第一
○二三號)，本院判決如左：
    主  文
丙○○無罪。
    理  由
一、本件公訴意旨為：丙○○於民國八十年間，在附表之公有及他人山坡地與森林內
    ，堆積土石填高地面，擅自占用、開發、經營餐飲休憩處所，設置休息室、餐廳
    、雨棚、工寮等工作物使用，先自八十年起，以月租新台幣二萬元出租予鄭阿火
    經營名為「大樹下」之餐廳，八十六年間收回交由親人自行經營，更名為「牧羊
    人土雞城」，八十七年五月再更名為「牧羊人小饅頭」，仍舊經營土雞城生意迄
    今。因認被告涉嫌山坡地保育利用條例第三十四條第一項之罪。
二、按犯罪事實應依證據認定之，無證據不得推定其犯罪事實。又不能證明被告犯罪
    者，應諭知無罪之判決，刑事訴訟法第一百五十四條、第三百零一條第一項分別
    定有明文。又事實之認定，應憑證據，如未能發現相當證據，或證據不足以證明
    ，自不能以推測或擬制之方法，為裁判基礎（最高法院四十年台上字第八六號判
    例參照）。
三、公訴人認被告涉有詐欺罪嫌，無非係以：被告丙○○於偵查中之供詞、證人即被
    告之女鄭素卿、女婿盧慧隆之陳述，及檢察官履勘現場所製之履勘筆錄、台北市
    士林地政事務所函文、土地複丈成果圖、現場照片多張、土地登記謄本、台北市
    政府營利事業統一發證聯合辦公審核表、台北市政府函文、行政院函文、台北市
    政府建設局便箋等，執為論據。
四、訊據被告否認有違反山坡地保育利用條例犯行，辯稱：上開山坡地係由伊生父於
    民國六十年間所開墾、建造房屋，闢為養蘭場所，被告於八十年間將房屋之牆壁
    換新，釘上圍牆，改為經營餐廳使用，在偵查中因不了解，以為要承擔生父之罪
    名，故向檢察官承稱是伊將房屋蓋好後，於八十年間交給鄭阿火經營餐廳等語。
    經查：前開餐廳等建物（除工寮外），係由被告之父親於六十年初所建造，養殖
    蘭花之用，被告之父親死亡以後，才改由被告接手作餐廳，工寮則係案外人鄭福
    來之兒子所建造及使用一節，業據居住該餐廳隔壁四十年之林菊子到庭證實；次
    查前開五二○地號土地，重測前地號為士林區○○段番子樹空小段一二一之五地
    號，原為被告之父親鄭鹿等十一人所共有，於六十三年十二月十日以「買賣」之
    方式登記予被告，六十八年由被告移轉登記予案外人張文源，六十九年間再由張
    文源移轉登記予目前之共有人甲○○、乙○○○，又被告之上開餐廳，部份建物
    坐落於其自己所有之五一三地號，重測前為士林區○○段番子樹空小段四二之一
    地號，於六十三年七月十九日自同小段四二之一地號土地分割出來，同為鄭鹿等
    十一人所共有，嗣移轉為被告所有，此均有本院依職權向台北市士林地政事務所
    調借之土地登記簿謄本在卷可稽，足見被告所辯上開建物係其父於六十年間所建
    造，其中部份土地因替親戚作保，遭人拍賣，始成為他人之土地等語，堪以採信
    。至於檢察官雖曾訊問被告何時開始在平菁街開牧羊人土雞城？被告答以八十年
    間經營，此有檢方八十八年二月四日訊問筆錄可稽，然檢察官並未就上開建物何
    時建造而為訊問，被告也未就何時建造而為回答，並不足遽以認定被告於八十年
    間始興建上開建物，檢察官認為被告坦承其於八十年間在上開土地堆積土石，填
    高地面，擅自佔用、開發、經營餐飲休憩場所云云，恐屬誤解。至於證人鄭素卿
    、盧慧隆於警訊、偵查中係證述前開土地原種蘭花，八十二年間才租給他人經營
    「大樹下」餐廳，八十七年四月二十五日起才由伊夫妻接手經營「牧羊人小饅頭
    」餐廳等語，關於前開土地曾經種植蘭花一節，與被告所述相符，然並未就前開
    餐廳等建物究係由何人、於何時興建為證述，未能證明被告係於八十年間整地興
    建前開建物。參諸蘭花之養植，不需陽光之直接曝晒，前開餐廳建物確有可能曾
    供作養蘭場所。又被告於警訊中敘明其於八十年間將前開建物變更為土雞城，以
    前種植蘭花為主，而在變更為土雞城以前，並無申請變更等情，有警訊筆錄在卷
    可稽，足徵被告曾向警方陳述前開建物曾種蘭花之用，之後才變更為餐廳，與其
    於本院之陳述相符。綜上，應認被告之父親於六十年初建造上開建物（工寮除外
    ），養植蘭花之用，被告於其父親死亡以後，於八十年間才改由被告接手，出租
    予他人作餐廳，之後再收回由女兒、女婿經營，工寮則係案外人鄭福來之兒子所
    建造。
五、按山坡地保育利用條例於八十七年一月七日修正公布，並於同年月九日生效，次
    按行為之處罰，以行為時之法律有明文規定者為限，刑法第一條定有明文。又按
    修正前山坡地保育利用條例第三十四條第一項規定在公有或他人山坡地內，擅自
    墾殖或設置工作物，為犯罪之構成要件，而本件上開除工寮以外之建物既係被告
    之父親於六十年間所建造，被告僅於八十年間將牆壁換新，被告之行為並未達於
    擅自墾殖或設置工作物之地步，與「擅自墾殖或設置工作物」之要件自屬不符，
    依當時之山坡地保育利用條例，並不構成犯罪，依刑法第一條之規定，自不得因
    其後修正之山坡地保育利用條例規定而予處罰，又工寮部份並非被告所建造，已
    如前述，而本院另查無其他積極之證據足以證明被告有違反山坡地保育利用條例
    之犯行，自應為無罪之諭知。
據上論斷，應依刑事訴訟法第三百零一條第一項判決如主文。
本案經檢察官黃惠玲到庭執行職務
中      華      民      國      八十九      年      五    月    十一    日
                                  臺灣士林地方法院刑事第二庭
                                          法  官
右正本證明與原本無異。
如不服本判決，應於判決送達後十日內，向本院提出上訴狀。
                                          書記官
中      華      民      國      八十九      年      五    月    十一    日


司法院資訊處製作；財團法人民間司法改革基金會備份。
